ACORDAO-COMPLETO-2527808

ACÓRDÃO 473/2022 ATA 8/2022 - PLENÁRIO

VISTOS, relatados e discutidos estes autos que tratam, na presente fase, de revisão de ofício do registro tácito declarado por meio do Acórdão 1431/2021-TCU-Primeira Câmara;
ACORDAM os Ministros do Tribunal de Contas da União, reunidos em Sessão do Plenário, diante das razões expostas pelo Relator, com fundamento no art. 71, inciso III, da Constituição Federal e nos arts. 1º, inciso V, 39, inciso II, e 45 da Lei 8.443, de 16 de julho de 1992, c/c o art. 260, § 2º, do Regimento Interno, em:
9.1. rever de ofício o registro tácito declarado pelo Acórdão 1431/2021-TCU-Primeira Câmara, para considerar ilegal o ato de concessão de aposentadoria emitido em favor de Mônica Bentim Rosa (Sisac 30734703-04-2014-000382-4) , cancelando o respectivo registro;
9.1.1. dispensar a devolução dos valores indevidamente recebidos até a data da ciência, pelo Senado Federal, do presente acórdão, com base no Enunciado 106 da Súmula da Jurisprudência do TCU; 
9.2. determinar ao Senado Federal, com base no art. 45 da Lei 8.443/1992, que:
9.2.1. ajuste, no prazo de 15 (quinze) dias, o valor da parcela percebida a título de incorporação de quintos, nos proventos de Mônica Bentim Rosa, para os patamares anteriores à vigência das Leis 12.779/2012 e 13.302/2016;
9.2.2. após o ajuste mencionado no subitem 9.2.1, promova, nos proventos da ex-servidora, o destaque da parcela de quintos incorporada com amparo em funções comissionadas exercidas entre 8/4/1998 e 4/9/2001, transformando-a em "Parcela Compensatória" a ser absorvida por quaisquer reajustes futuros, consoante decidido pelo STF no RE 638.115/CE, caso a respectiva incorporação não tenha se fundamentado em decisão judicial transitada em julgado; 
9.2.3. comunique à interessada o teor desta decisão, alertando-a de que o efeito suspensivo proveniente da interposição de eventual recurso não a exime da devolução dos valores percebidos indevidamente após as respectivas notificações, caso o recurso não seja provido; 
9.2.4. no prazo de 30 (trinta) dias, contados da ciência desta decisão, envie a este Tribunal documentos comprobatórios de que a interessada está ciente da presente deliberação.

Revisão de ofício de ato de concessão de aposentadoria registrado tacitamente.

Senado Federal.

3. Interessada: Mônica Bentim Rosa (XXX.134.961-XX).

13.1. Ministros presentes: Ana Arraes (Presidente), Walton Alencar Rodrigues, Benjamin Zymler, Augusto Nardes, Aroldo Cedraz, Vital do Rêgo (Relator), Jorge Oliveira e Antonio Anastasia.
13.2. Ministros-Substitutos presentes: Augusto Sherman Cavalcanti, Marcos Bemquerer Costa e André Luís de Carvalho.

VITAL DO RÊGO

Adoto como relatório, com os devidos ajustes de forma, a instrução elaborada no âmbito da Secretaria de Fiscalização de Integridade de Atos e Pagamentos de Pessoal e de Benefícios Sociais - Sefip (peça 44) , com a qual se manifestou de acordo o corpo gerencial daquela unidade técnica especializada (peça 45) , a seguir transcrita:
INTRODUÇÃO
1.	Trata-se de atos iniciais de concessão de aposentadoria de Mônica Bentim Rosa, Maria do Socorro Silvestre Maia e Magda Maria Correa Cavalcanti, ex-servidoras do Senado Federal. 
2.	Os atos foram submetidos, para fim de registro, à apreciação do Tribunal de Contas da União (TCU) , de acordo com o art. 71, inciso III, da Constituição Federal. O cadastramento e a disponibilização ao TCU ocorreram por intermédio do Sistema de Apreciação e Registro de Atos de Admissão e Concessões, na forma dos arts. 2º, caput e incisos I a VI, e 4º, caput, da Instrução Normativa - TCU 78/2018.
HISTÓRICO
3.	Esta Corte de Contas, por meio do Acórdão 1431/2021-TCU-Primeira Câmara, Ministro Relator Benjamin Zymler, apreciou pela ilegalidade os atos de aposentadoria das Sras. Magda Maria Correa Cavalcanti e Maria do Socorro Silvestre Maia, em razão da inclusão nos proventos, por força de decisão administrativa, de "quintos" incorporados de funções comissionadas exercidas posteriormente à edição da Lei 9.624/1998, bem como em função de reajuste irregular do valor das parcelas associadas à incorporação de funções comissionadas, promovido com base na Lei 13.302/2016 (peças 14 a 16) .
4.	No item 9.5.2 do mencionado acórdão foi determinado à Sefip a adoção das medidas pertinentes com vistas à revisão de ofício do ato de aposentadoria da Sra. Mônica Bentim Rosa, levando em conta, para tanto, as irregularidades identificadas nos autos. 
5.	Esta Secretaria, por meio do ofício 0423, de 25/6/2021, realizou a oitiva da Sra. Mônica Bentim Rosa, para apresentar contrarrazões à revisão de ofício da deliberação que registrou tacitamente o ato de aposentadoria, tendo em vista o recebimento irregular de parcelas de quintos/décimos em decorrência do exercício de funções no período 8/4/1998 a 4/9/2001 (Acórdão 2737/2019-TCU-Segunda Câmara, Rel. Min. Raimundo Carreiro) , consoante o entendimento do Supremo Tribunal Federal (STF) no Recurso Extraordinário 638.115/CE (peça 34) .
6.	A oitiva foi entregue no endereço da Sra. Mônica Bentim Rosa em 12/7/2021 (peça 35) . A Sra. Mônica Bentim Rosa, por meio de seus advogados, apresentou as alegações de defesa anexadas à peça 36. 
EXAME TÉCNICO
a) ato inicial de Mônica Bentim Rosa 
a.1) alegações de defesa
7.	Em resposta à oitiva, a interessada, por meio de seus representantes legais, apresentou as seguintes alegações de defesa (peça 36) :
a)  decadência administrativa com base no artigo 54 da Lei 9.784/1999. O prazo para julgamento do ato expirou em 15/12/2020;
b) alega que se tratando de registro tácito, não há que falar em revisão de ofício, haja vista que a Corte de Contas teve cinco anos para julgar o ato de aposentadoria da recorrente e não o fez em tempo hábil; e
c) o §2º do art. 260 do Regimento Interno do Tribunal de Contas da União deve ser interpretado à luz do RE 636.553/RS. Assim, o "acórdão que considerar legal o ato e determinar o seu registro não faz coisa julgada administrativa e poderá ser revisto de ofício pelo Tribunal, com a oitiva do Ministério Público e do beneficiário do ato, dentro do prazo de cinco anos" da entrada do respectivo processo no Tribunal e não da data da apreciação do ato. 
a.2) análise das alegações de defesa
a.2.1) Quintos incorporados após 8/4/1998 (RE 638.115/CE) 
8.	No quadro de vantagens, consta que a servidora incorporou 10/10 de FC-08. No período de 6/4/1995 a 8/4/1998, a servidora exerceu 3 anos e 3 dias de FC-08 (peça 8) . A servidora faz jus a 3/5 (6/10) de FC-08 e 2/5 (4/10) de FC-05. Assim, no quadro dos tempos exercidos em funções comissionadas, observa-se que houve a incorporação de quintos de FC-08 após a data limite de 8/4/1998. 
9.	Este Tribunal tem firme entendimento sobre a ilegalidade da incorporação de quintos, com fundamento no art. 62-A da Lei 8.112/1990, c/c os arts. 3º e 10º da Lei 8.911/1994 e art. 3º da Lei 9.624/1998, decorrente de exercício de função de direção, chefia ou assessoramento, de cargo de provimento em comissão ou de natureza especial após 1998, uma vez que esta Corte de Contas considera que a incorporação da vantagem somente é possível até a data de publicação da Lei 9.624/1998, ocorrida em 8/4/1998 (Acórdão 1972/2017-TCU-Plenário, da lavra do Ministro Bruno Dantas e 1939/2019-TCU-1ª Câmara, de autoria do Ministro Vital do Rego) .
10.	 O Supremo Tribunal Federal (STF) , ao apreciar o Recurso Extraordinário (RE) 638.115/Ceará (Ministro-Relator Gilmar Mendes) , que teve repercussão geral, fixou a seguinte tese: "Ofende o princípio da legalidade a decisão que concede a incorporação de quintos pelo exercício de função comissionada no período de 8/4/1998 a 4/9/2001, ante a carência de fundamento legal".
11.	 Todavia, ao tomar essa decisão, o STF modulou os seus efeitos para dispensar a devolução dos valores recebidos indevidamente de boa-fé até a data do julgamento, cessada a ultra-atividade de incorporações em qualquer hipótese.
12.	 Assim, depois da decisão do Supremo Tribunal Federal no âmbito do RE 638.115/CE, este Tribunal adequou sua jurisprudência e adotou a tese defendida na Decisão 925/1999-TCU-Plenário (Ministro-Relator Walton Alencar) e Acórdão 731/2003-TCU-Plenário e 732/2003-TCU-Plenário (ambos de Relatoria do Ministro Guilherme Palmeira) , de que a incorporação ou atualização da vantagem de quintos, transformada em Vantagem Pessoal Nominalmente Identificada - VPNI pelo art. 62-A da Lei 8.112/1990, somente era devida até o dia 8/4/1998, conforme previsto no art. 3º da Lei 9.624/1998.
13.	 Ademais, nos termos do Acórdão 5455/2018-TCU-Segunda Câmara (Ministro-Relator José Mucio Monteiro) , eventual tempo residual existente em 10/11/1997, não empregado para a concessão de quintos, pode ser utilizado para incorporação de apenas um décimo, nos termos do art. 5º da Lei 9.624/1998, com termo final, a qualquer tempo, na data em que o servidor completar o interstício de doze meses, de acordo com a sistemática definida na redação original do art. 3º da Lei 8.911/1994, com posterior transformação em VPNI.
14.	 Em julgamento, no supramencionado RE 638.115/CE, cujo resultado final foi proclamado em 18/12/2019, o STF deu provimento a Embargos de Declaração, onde foi proferida a seguinte decisão:
"Inicialmente, o Tribunal, por maioria, resolvendo questão de ordem suscitada pelo Ministro Dias Toffoli (Presidente) , deliberou que, para a modulação dos efeitos de decisão em julgamento de recursos extraordinários repetitivos, com repercussão geral, nos quais não tenha havido declaração de inconstitucionalidade de ato normativo, é suficiente o quórum de maioria absoluta dos membros do Supremo Tribunal Federal, vencido o Ministro Marco Aurélio, que diverge quanto à formulação da questão de ordem e quanto ao seu mérito. Votaram na questão de ordem os Ministros Luiz Fux e Roberto Barroso. Na sequência, o Ministro Dias Toffoli (Presidente) proclamou o resultado do julgamento deste recurso, ocorrido na sessão virtual de 11.10.2019 a 17.10.2019: "O Tribunal, por maioria, acolheu parcialmente os embargos de declaração, com efeitos infringentes, para reconhecer indevida a cessação imediata do pagamento dos quintos quando fundado em decisão judicial transitada em julgado, vencida a Ministra Rosa Weber, que rejeitava os embargos. No ponto relativo ao recebimento dos quintos em virtude de decisões administrativas, o Tribunal, em razão de voto médio, rejeitou os embargos e, reconhecendo a ilegitimidade do pagamento dos quintos, modulou os efeitos da decisão de modo que aqueles que continuam recebendo até a presente data em razão de decisão administrativa tenham o pagamento mantido até sua absorção integral por quaisquer reajustes futuros concedidos aos servidores. Os Ministros Ricardo Lewandowski e Celso de Mello proviam os embargos de declaração e modulavam os efeitos da decisão em maior extensão. Ficaram vencidos, nesse ponto, os Ministros Marco Aurélio e Rosa Weber. Por fim, o Tribunal, por maioria, também modulou os efeitos da decisão de mérito do recurso, de modo a garantir que aqueles que continuam recebendo os quintos até a presente data por força de decisão judicial sem trânsito em julgado tenham o pagamento mantido até sua absorção integral por quaisquer reajustes futuros concedidos aos servidores, vencidos os Ministros Marco Aurélio e Rosa Weber. Tudo nos termos do voto do Relator. Afirmaram suspeição os Ministros Luiz Fux e Roberto Barroso¿. Ausente, justificadamente, nesta assentada, o Ministro Celso de Mello. Plenário, 18.12.2019". (grifo nosso) .
15. Em razão disso, mesmo afrontando a tese da repercussão geral, o STF permitiu a continuidade do pagamento dos quintos incorporados no período de 8/4/1998 a 4/9/2001, quando embasados em decisão judicial transitada em julgado. Todavia, no que diz respeito às parcelas amparadas com base em decisão judicial não transitada em julgado ou decisão administrativa, deverá ser promovida sua absorção por quaisquer reajustes futuros.
16.	 Desta forma, o ato de aposentadoria da Sra. Mônica Bentim Rosa está ilegal, haja vista a incorporação, por força de decisão administrativa, de parcela de quintos de FC-08 que teve amparo em função comissionada exercida após a vigência da Lei 9.624/1998. Assim cabe a manutenção do pagamento da parcela até a sua absorção integral por quaisquer reajustes futuros concedidos à interessada, conforme modulação do STF no âmbito do RE 638.115/CE. 
17.	 A servidora aposentou-se em 17/11/2014. Observa-se, ainda, que após a concessão da aposentadoria, ocorreu a aplicação indevida dos reajustes concedidos pela Lei 13.302/2016 na parcela de quintos incorporada pela interessada.
18.	 De fato, consultando-se os contracheques da inativa nos meses de março de 2017 (peça 39) , março de 2018 (peça 40) e março de 2019 (peça 41) , é possível concluir que o valor da VPNI decorrente da incorporação de quintos foi reajustado pelos índices constantes da Lei 13.302/2016, quando deveria ter sido atualizado apenas em razão da revisão geral da remuneração dos servidores públicos federais, nos termos do art. 15, § 1º da Lei 9.527/1997. 
19. No quadro a seguir é possível visualizar que os reajustes aplicados seguiram os índices previstos na Lei 13.302/2016:
		Março de 2017
	Março de 2018
	Março 2019

	Valor da VPNI
	R$ 4.881,70
	R$ 5.116,02
	R$ 5.346,24

	Índice de reajuste em relação ao ano anterior
		4,8%
	4,5%

20. De acordo com o contracheque de setembro/2021, a servidora continua a receber a VPNI no valor de R$ 5.346,24 (peça 42) .
21.	 Diante do exposto, considerando que o ato está ilegal, em razão da incorporação de quintos após a data limite, bem como em função do reajuste do valor da VPNI com base na Lei 13.302/2016, entende-se que cabe a revisão de ofício da deliberação que registrou tacitamente o ato de aposentadoria da interessada, com base no artigo 54 da Lei 9.874/1999 combinado com o artigo 260, §2º, do RI/TCU.
a.2.2) Decadência Administrativa e revisão de ofício (RE 636.553/RS) 
22.	 Com relação à decadência, prevista no art. 54 da Lei 9.784/1999, o entendimento jurisprudencial no âmbito do TCU é de que o referido dispositivo legal, ao ser aplicado aos atos de aposentadoria e pensão, conta seu prazo decadencial a partir do respectivo registro do ato pelo Tribunal de Contas da União, visto que, em se tratando de ato complexo, só é aperfeiçoado quando de seu registro pelo TCU (Súmula TCU 278/2012) . 
23.	 Porém, o Supremo Tribunal Federal, no âmbito do RE 636.553/RS, também com repercussão geral, fixou a tese de que em atenção aos princípios da segurança jurídica e da confiança legítima, os Tribunais de Contas estão sujeitos ao prazo de 5 anos para o julgamento da legalidade do ato de concessão inicial de aposentadoria, reforma ou pensão, a contar da chegada do processo à respectiva Corte de Contas.
24.	 Assim, em função da decisão do STF, esta Corte de Contas, no âmbito do Acórdão 122/2021-TCU-Plenário, Ministro-Relator Walton Alencar Rodrigues, manifestou-se no sentido de que passados cinco anos, contados de forma ininterrupta, a partir da entrada do ato de admissão e de concessão de aposentadoria, reforma e pensão (CF, 71, III) no TCU, o ato restará automaticamente estabilizado e considerado registrado tacitamente (RE 636.553/RS, Pleno, rel. E. Ministro Gilmar Mendes) .
25.	 No entanto, consoante entendimento do STF nos embargos de declaração no recurso extraordinário 636.553/RS, esta Corte de Contas entende que estabilizado o ato, abre-se, a partir daí, a possibilidade de sua revisão de ofício, nos termos do art. 54 da Lei 9.874/1999 combinado com o artigo 260, §2º, do RI/TCU.
26.	 O artigo 260, §2º, do RI/TCU estabelece que:
O acórdão que considerar legal o ato e determinar o seu registro não faz coisa julgada administrativa e poderá ser revisto de ofício pelo Tribunal, com a oitiva do Ministério Público e do beneficiário do ato, dentro do prazo de cinco anos da apreciação, se verificado que o ato viola a ordem jurídica, ou a qualquer tempo, no caso de comprovada má-fé.
27.	 Ao contrário do alegado pela interessada, o prazo para revisão de ofício não é contado a partir da data de ingresso do ato no TCU e sim da data de apreciação do ato.
28.	Desta forma, considerando que o ato inicial de aposentadoria da Sra. Mônica Bentim Rosa ingressou nesta Corte de Contas em 15/12/2015 (peça 8) , o registro tácito do ato em exame ocorreu em 15/12/2020. Assim, ainda não transcorreram cinco anos da apreciação do ato, podendo ser feita a revisão de ofício.
29.	 Diante do exposto, como o ato está ilegal, em razão da incorporação de quintos após a data limite e reajuste do valor da VPNI com base na Lei 13.302/2016, cabe a revisão de ofício da deliberação que registrou tacitamente o ato inicial de aposentadoria da interessada, com base no art. 260, § 2º, do Regimento Interno do TCU. 
CONCLUSÃO
30.	 Com base na análise realizada no ato inicial de aposentadoria de Mônica Bentim Rosa, esta Unidade Técnica considera que o ato está ilegal, em razão da incorporação de parcela de quintos após a data limite de 8/4/1998, contrariando jurisprudência desta Corte de Contas e do Supremo Tribunal Federal, bem como em função do reajuste do valor da VPNI com base na Lei 13.302/2016. Assim, entende-se que cabe a revisão de ofício da deliberação que registrou tacitamente o ato de aposentadoria, com base no artigo 54 da Lei 9.874/1999 combinado com o artigo 260, §2º, do RI/TCU.
31.	 Registre-se que a análise deste processo levou em conta os dispositivos da Resolução TCU 315/2020.
PROPOSTA DE ENCAMINHAMENTO
32.	 Ante o exposto, conforme o preceituado no artigo 71, inciso III, da Constituição Federal de 1.988; c/c os artigos. 1º, inciso V, e 39, inciso II, da Lei 8.443/1992, c/c os artigos 1º, inciso VIII, 260, §§ 1º e 2º, do Regimento Interno/TCU, e tomando por base as informações prestadas pelo órgão de controle interno e as verificações feitas pela unidade técnica, na forma prevista no artigo 260, caput, do referido Regimento, propõe-se: 
a) a revisão de ofício do Acórdão 1431/2021-TCU-Primeira Câmara, Ministro Relator Benjamin Zymler, para que o ato inicial de concessão de aposentadoria de Mônica Bentim Rosa (CPF XXX.134.961-XX) , registrado tacitamente, passe a ser considerados ilegal;
b) dispensar o ressarcimento das quantias indevidamente recebidas de boa-fé, nos termos da Súmula TCU n. 106;
c) determinar ao Senado Federal, com fundamento no inciso I do art. 4º da Resolução TCU 315/2020, que:
c.1) promova o destaque da (s) parcela (s) de quintos incorporada (s) com amparo em funções comissionadas exercidas entre 8/4/1998 a 4/9/2001 e transforme-a (s) em "Parcela Compensatória" a ser absorvida por quaisquer reajustes futuros, consoante decidido pelo STF no RE 638.115/CE; 
c.2) promova o ajuste na parcela percebida a título de incorporação de quintos nos proventos da interessada para os valores anteriores à vigência da Lei 13.302/2016;
c.3) dê ciência, no prazo de 15 (quinze) dias, do inteiro teor desta deliberação à interessada, alertando-a de que o efeito suspensivo proveniente da interposição de eventuais recursos junto ao TCU não a exime da devolução dos valores percebidos indevidamente após a respectiva notificação, caso esses não sejam providos;
c.4) no prazo de trinta dias, contados notificação, envie a este Tribunal documentos comprobatórios de que a interessada tomou ciência do julgamento deste Tribunal.
2.	O Ministério Público junto ao TCU, representado nos autos pelo Procurador Dr. Sérgio Ricardo Costa Caribé, manifestou-se de acordo com a proposição da unidade técnica (peça 46) .
É o Relatório.

Thiago Leon Lemos de Oliveira (OAB/DF 57.188) e Elaine Cristina Gomes (OAB/DF 26.873).

Procurador Sergio Ricardo Costa Caribé.

APOSENTADORIA. REAJUSTE IRREGULAR DA PARCELA DE QUINTOS INCORPORADA NOS PROVENTOS DO INTERESSADO. ATRIBUIÇÃO DE QUINTOS INCORPORADOS DECORRENTES DE FUNÇÕES COMISSIONADAS EXERCIDAS POSTERIORMENTE À EDIÇÃO DA LEI 9.624/1998. REGISTRO AUTOMÁTICO PELO DECURSO DO PRAZO QUINQUENAL. REVISÃO DE OFÍCIO DO REGISTRO TÁCITO DECLARADO PELO ACÓRDÃO 1.431/2021-TCU-1ª CÂMARA, PARA CONSIDERAR ILEGAL A CONCESSÃO. DETERMINAÇÕES.

APOSENTADORIA (APOS)

Secretaria de Fiscalização de Integridade de Atos e Pagamentos de Pessoal e de Benefícios Sociais (Sefip).

Trata-se de revisão de ofício do registro tácito declarado pelo Acórdão 1431/2021-TCU-Primeira Câmara. Na Sessão da 1ª Câmara de 9/2/2021, este Tribunal fez consignar, na base de dados do sistema Sisac, a anotação de registro tácito do ato de concessão de aposentadoria emitido em favor de Mônica Bentim Rosa (ato inicial) , determinando a adoção das medidas pertinentes com vistas à imediata revisão de ofício, em função das seguintes irregularidades: (i) reajuste irregular do valor das parcelas associadas à incorporação de funções comissionadas com esteio nos percentuais dados pelas Leis 12.779/2012 e 13.302/2016; e (ii) inclusão, nos proventos da inativa, de "quintos" decorrentes do exercício de funções comissionadas em período posterior ao advento da Lei 9.624/1998.
2. A Secretaria de Fiscalização de Integridade de Atos e Pagamentos de Pessoal e de Benefícios Sociais (Sefip) , preliminarmente à análise de mérito, realizou a oitiva da interessada, nos termos do que preconiza o art. 260, § 2º, do RITCU (peça 34) . Nesse sentido, vale mencionar que a inativa respondeu à oitiva realizada, nos termos da documentação acostada na peça 36.
3. Em síntese, a Sra. Mônica Bentim Rosa apresentou os seguintes argumentos: (i) defende a decadência administrativa com base no artigo 54 da Lei 9.784/1999; (ii) alega que se tratando de registro tácito, não há que falar em revisão de ofício, haja vista que a Corte de Contas teve cinco anos para julgar o ato de aposentadoria da recorrente e não o fez em tempo hábil; (iii) aduz que o §2º do art. 260 do Regimento Interno do Tribunal de Contas da União deve ser interpretado à luz do RE 636.553/RS. Assim, conclui que o "acórdão que considerar legal o ato e determinar o seu registro não faz coisa julgada administrativa e poderá ser revisto de ofício pelo Tribunal, com a oitiva do Ministério Público e do beneficiário do ato, dentro do prazo de cinco anos" da entrada do respectivo processo no Tribunal e não da data da apreciação do ato.
4. Ao analisar de forma minudente os argumentos apresentados pela Sra. Mônica Bentim Rosa (peça 44, itens 8 à 29) , a Sefip afastou as alegações oferecidas pela interessada, sustentando que elas não são hábeis para manter o registro tácito declarado pelo Acórdão 1431/2021-TCU-Primeira Câmara.
5. Em conclusão, a unidade técnica propõe revisar de ofício o registro tácito em epígrafe, para considerar ilegal o ato de concessão de aposentadoria (inicial) emitido em favor de Mônica Bentim Rosa (Sisac 30734703-04-2014-000382-4) .
6. O Ministério Público junto ao Tribunal (MPTCU) , no parecer de peça 46, ratificou o encaminhamento proposto pela unidade técnica.
II
7. Registro minha concordância integral com a proposta formulada pela unidade técnica, aquiescida pela manifestação do MPTCU, razão pela qual acolho os pareceres precedentes por seus próprios fundamentos, valendo-me, para tanto, da técnica da motivação per relationem, nos termos do art. 2º, § 3º, do Decreto 9.830, de 10 de junho de 2019, sem prejuízo de tecer os comentários a seguir.
8. De início, vale mencionar que a possibilidade de revisão de ofício prevista no art. 260, § 2º, do RITCU, restou confirmada a partir do julgamento dos embargos de declaração opostos nos autos do RE 636.553, proferido na Sessão Virtual do STF realizada de 27/11/2020 a 4/12/2020. Na ocasião o relator, Min. Gilmar Mendes, assim se manifestou:
 (...) 
Com essa fundamentação, o Supremo Tribunal Federal definiu que a fixação do prazo de cinco anos se afigura razoável para que as cortes de contas procedam à análise da legalidade dos atos de concessão inicial de aposentadoria, reforma ou pensão, após o qual estes serão considerados definitivamente registrados. 
Trata-se de prazo ininterrupto, a ser computado a partir da chegada do processo à respectiva corte de contas - ou, como definido pelo Ministro Roberto Barroso durante o julgamento, um verdadeiro período de "cinco anos tout court". 
Passado esse prazo sem finalização do processo, o ato restará automaticamente estabilizado. Abre-se, a partir daí, a possibilidade de sua revisão, nos termos do art. 54 da Lei 9.873/1999. (destaque acrescido) 
9. Portanto, os argumentos apresentados pela interessada no sentido da impossibilidade da presente revisão de ofício, bem como da respectiva contagem de prazo para tal procedimento, não se sustentam. 
10. Além disso, vale dizer que, no referido Recurso Extraordinário, o STF manteve a jurisprudência daquela Corte, entendendo que o ato de aposentadoria tem natureza complexa. Senão vejamos: 
 (...) 
Nessa perspectiva, destaco que, como bem lembrado pelo Ministro Edson Fachin em seu voto, desde 1957, o Supremo Tribunal Federal tem se posicionado no sentido de que o ato de concessão de aposentadoria teria natureza de ato complexo, segundo o qual seria necessária a conjugação da vontade do órgão de origem e do TCU para que fosse perfectibilizado. Por esse motivo, após a edição da Lei 9.784/1999, firmou-se o entendimento de que seu art. 54 não poderia ser aplicado durante o período entre a publicação do ato de aposentadoria pelo órgão de origem e a apreciação da sua legalidade pelo TCU, haja vista ainda inexistir ato acabado. Quanto a esse ponto, a decisão ora embargada não alterou a jurisprudência há muito firmada, segundo a qual a concessão de aposentadoria ou pensão constitui ato administrativo complexo.
11. Por essa razão, considerando a competência estabelecida a este Tribunal pelo art. 71, inciso III, da Constituição Federal, os atos de registro de pessoal somente passam a estar plenamente formados, válidos e eficazes quando recebem o registro pela Corte de Contas. Sob essa perspectiva, impõe-se reconhecer que referidos atos possuem, na origem, natureza precária, razão pela qual, até que haja o efetivo julgamento e o consequente registro pela Corte de Contas, tais atos não gozam de definitividade, já que sem o registro não se aperfeiçoam. Por tal razão, não há mácula aos princípios da segurança jurídica, não se aplicando, in casu, a decadência do art. 54 da Lei 9.784/1999, pugnada pela interessada.
12. No que diz respeito à parcela de quintos incorporada pela interessada em razão de funções comissionadas exercidas após 8/4/1998, não há reparos a fazer nas conclusões formuladas pela Sefip. É que, conforme se observa no formulário de peça 8, a referida inativa incorporou quintos de FC-08 pelo exercício dessa função no período compreendido entre 8/4/1998 e 4/9/2001.
13. Em casos como esse, ressalto que o STF, no julgamento do RE 638.115/CE, a despeito de considerar inconstitucionais as incorporações de quintos referentes ao exercício de funções após 8/4/1998, modulou a decisão de forma a permitir que, no caso de concessões administrativas, tais parcelas não sejam imediatamente suprimidas dos vencimentos e proventos dos interessados. Nessa situação, a modulação de efeitos conferida pela Suprema Corte permitiu a conversão dos quintos incorporados após 8/4/1998 em parcela compensatória a ser absorvida por quaisquer reajustes e reestruturações futuras.
14. No entanto, como não há nos autos informações sobre a forma pela qual a parcela incorporada pela interessada foi implementada, se administrativamente, ou se por decisão judicial transitada em julgado, cabe determinação ao Senado Federal para que, caso a referida incorporação não tenha amparo em decisão judicial transitada em julgado, proceda ao destaque da parcela excedente de "quintos" incorporados pela inativa, relativa ao exercício de funções comissionadas no período compreendido entre 8/4/1998 e 4/9/2001, transformando-a em parcela compensatória a ser absorvida por quaisquer reajustes futuros, consoante decidido pelo Supremo Tribunal Federal no Recurso Extraordinário 638.115.
15. Além disso, observo que não há amparo legal para o reajuste na parcela de quintos pelos percentuais concedidos pelas Leis 12.779/2012 e 13.302/2016. Para essa constatação, destaco que os "quintos"/"décimos" incorporados foram transformados em VPNI pela Lei 9.527/1997 e deveriam ser reajustados, nos termos do art. 15, § 1º, da referida lei, apenas em razão dos reajustes gerais, salvo previsão legal em contrário:
 (...) 
Art. 15. Fica extinta a incorporação da retribuição pelo exercício de função de direção, chefia ou assessoramento, cargo de provimento em comissão ou de Natureza Especial a que se referem os arts. 3º e 10 da Lei nº 8.911, de 11 de julho de 1994.
§ 1º A importância paga em razão da incorporação a que se refere este artigo passa a constituir, a partir de 11 de novembro de 1997, vantagem pessoal nominalmente identificada, sujeita exclusivamente à atualização decorrente da revisão geral da remuneração dos servidores públicos federais.
16. Observo, contudo, que as Leis 12.779/2012 e 13.302/2016, que reajustaram a remuneração dos servidores do Senado Federal e disciplinaram o pagamento de parcelas remuneratórias devidas a esses servidores, não se caracterizam como leis de revisão geral da remuneração dos servidores públicos federais, tais como foram as Leis 10.331/2001 e 10.697/2003, in verbis:
LEI Nº 10.331, DE 18 DE DEZEMBRO DE 2001.
Regulamenta o inciso X do art. 37 da Constituição, que dispõe sobre a revisão geral e anual das remunerações e subsídios dos servidores públicos federais dos Poderes Executivo, Legislativo e Judiciário da União, das autarquias e fundações públicas federais.
O PRESIDENTE DA REPÚBLICA Faço saber que o Congresso Nacional decreta e eu sanciono a seguinte Lei:
Art. 1º As remunerações e os subsídios dos servidores públicos dos Poderes Executivo, Legislativo e Judiciário da União, das autarquias e fundações públicas federais, serão revistos, na forma do inciso X do art. 37 da Constituição, no mês de janeiro, sem distinção de índices, extensivos aos proventos da inatividade e às pensões.
 (...) 
Art. 5º Para o exercício de 2002, o índice de revisão geral das remunerações e subsídios dos servidores públicos federais será de 3,5% (três vírgula cinco por cento) .
LEI Nº 10.697, DE 2 DE JULHO DE 2003.
Dispõe sobre a revisão geral e anual das remunerações e subsídios dos servidores públicos federais dos Poderes Executivo, Legislativo e Judiciário da União, das autarquias e fundações públicas federais, de que trata a Lei nº 10.331, de 18 de dezembro de 2001, referente ao ano de 2003.
O PRESIDENTE DA REPÚBLICA Faço saber que o Congresso Nacional decreta e eu sanciono a seguinte Lei:
Art. 1º Ficam reajustadas em um por cento, a partir de 1º de janeiro de 2003, as remunerações e os subsídios dos servidores públicos dos Poderes Executivo, Legislativo e Judiciário da União, das autarquias e fundações públicas federais.
Art. 2º Esta Lei entra em vigor na data de sua publicação, com efeitos financeiros a partir de 1º de janeiro de 2003.
17. Vale mencionar que a jurisprudência do Superior Tribunal de Justiça - STJ é no sentido de que os quintos incorporados até a edição da Lei 9.527/97 devem ser atualizados de acordo com os critérios adotados para a revisão geral da remuneração dos servidores públicos federais. Senão vejamos:
PROCESSUAL CIVIL. EMBARGOS DE DECLARAÇÃO NO AGRAVO INTERNO NO RECURSO ESPECIAL. ENUNCIADO ADMINISTRATIVO Nº 3/STJ. OMISSÕES CONFIGURADAS. INAPLICABILIDADE DO ENTENDIMENTO FIRMADO NO RE Nº 638.115/CE. ATUALIZAÇÃO, ENTRE ABRIL DE 1998 A SETEMBRO DE 2001, DE QUINTOS JÁ INCORPORADOS. VANTAGEM PESSOAL NOMINALMENTE IDENTIFICADA (VPNI) . LEI Nº 9.527/97. CRITÉRIO DE CORREÇÃO. REAJUSTE GERAL DOS SERVIDORES PÚBLICOS FEDERAIS, MESMO APÓS A EDIÇÃO DA MEDIDA PROVISÓRIA Nº 2.225-45/2001. PRECEDENTES. (...) .
 (...) 
3. A jurisprudência desta Corte Superior firmou-se no sentido de que os quintos incorporados até a edição da Lei nº 9.527/97 devem ser atualizados de acordo com os critérios adotados para a revisão geral da remuneração dos servidores públicos federais, pois desde então ostentam natureza de vantagem pessoal nominalmente identificada (VPNI) . Ainda que a Medida Provisória nº 2.225-45/2001 tenha restabelecido o direito à incorporação de quintos entre abril de 1998 e setembro de 2001 - entendimento hoje superado pelo Supremo Tribunal Federal no julgamento do RE nº 638.115/CE -, referido ato normativo não revogou a Lei nº 9.527/97 e nem modificou o critério de atualização dos quintos já incorporados e transformados em vantagem pessoal nominalmente identificada. Precedentes. (destaque acrescido) 
 (EDcl no AgInt no RECURSO ESPECIAL Nº 1.516.357 - RS. Relator: Min. Mauro Campbell Marques, julgado em 21/6/2018) .
18. Diante de tal fato, cabe determinar ao Senado Federal que altere os valores percebidos a título de incorporação de quintos, nos proventos da interessada, para os valores anteriores à vigência das Leis 12.779/2012 e 13.302/2016.
19. Por fim, entendo desnecessário determinar a emissão de novo ato no caso em epígrafe. É que o necessário destaque da parcela de quintos incorporados pelo exercício de funções comissionadas no período compreendido entre 8/4/1998 e 4/9/2001 não tornará a concessão regular, razão pela qual a emissão de novo ato se torna inócua. 
	Ante o exposto, voto para que seja adotada a minuta de acórdão que ora trago ao exame deste Colegiado.
TCU, Sala das Sessões, em tagDataSessao.
Ministro VITAL DO RÊGO 
Relator